臺灣高等法院民事裁定　　　　　　　　 100年度家抗字第74號
抗　告　人　黃土山
上列抗告人因相對人黃翠鶯受監護宣告事件，對於中華民國100
年3月7日臺灣桃園地方法院99年度監宣字第317號所為裁定，提
起抗告，本院裁定如下：
    主  文
原裁定主文第二項關於選定黃千穎、黃立然、黃祥、黃國峰為受
輔助宣告人黃翠鶯之共同輔助人部分廢棄。
其餘抗告駁回。
指定黃立然、黃祥、黃國峰為會同開具財產清冊之人。
抗告費用由相對人負擔。
    理  由
一、按對於因精神障礙或其他心智缺陷，致其為意思表示或受意
    思表示，或辨識其意思表示效果之能力，顯有不足者，法院
    得因本人、配偶、四親等內之親屬、最近一年有同居事實之
    其他親屬、檢察官、主管機關或社會福利機構之聲請，為輔
    助之宣告。受輔助宣告之人，應置輔助人。民法第15條之1
    第1項第1項、民法第1113條之1第1項分別定有明文。而輔助
    人及有關輔助之職務，準用民法第1103條第2項、第1111 條
    、第1111條之1等規定，此觀諸民法第1113條之1第2 項即明
    。基此，法院為輔助之宣告時，應依職權就配偶、四親等內
    之親屬、最近一年有同居事實之其他親屬、主管機關、社會
    福利機構或其他適當之人選定一人或數人為輔助人，並同時
    指定會同開具財產清冊之人（準用民法第1111條第1 項）。
    而法院選定輔助人時，應依受輔助宣告之人之最佳利益，優
    先考量受輔助宣告之人之意見，審酌一切情狀，並注意下列
    事項：一受輔助宣告之人之身心狀態與生活及財產狀況。二
    受輔助宣告之人與其配偶、子女或其他共同生活之人間之情
    感狀況。三輔助人之職業、經歷、意見及其與受輔助宣告之
    人之利害關係（準用民法第1111條之1 ）。又法院於必要時
    ，得命輔助人提出輔助事務之報告、財產清冊或結算書，檢
    查輔助事務或受輔助宣告人之財產狀況（準用民法第1103條
    第2 項）。另輔助宣告之裁定，應同時選定輔助人及指定會
    同開具財產清冊之人，並附理由。且法院於輔助宣告前，因
    保護應受輔助宣告之人之身體或財產，得命為必要之處分；
    於宣告後，認為必要時亦同。此觀諸民事訴訟法第624條之1
    第3項準用同法第604條第1項、第606條第1項規定即明。
二、本件相對人之姊姊黃千穎於原法院聲請對相對人為監護宣告
    ，經原法院調查結果以相對人經鑑定結果為：『(一)結論：黃
    員（即相對人）目前心智缺陷，致其為意思表示、受意思表
    示、及辨識意思表示效果之能力顯有不足。亦即過去所謂已
    達到「精神耗弱」之程度。(二)理由：黃員為一治療頑抗型精
    神分裂症之個案。』等語（見原法院卷第55頁），認相對人
    雖其精神障礙或其他心智缺陷，未達不能為意思表示或受意
    思表示，或不能辨識其意思表示之效果之程度，而應受監護
    宣告之程度，惟其辨識能力顯有不足，有受輔助之必要，因
    而裁定相對人為輔助之宣告，並依職權選定人黃千穎、黃茂
    、黃立然、黃祥、黃懷德、黃國峰及抗告人為相對人之共同
    輔助人。
三、抗告意旨略以：相對人現由居善醫院醫療團隊照顧中，每月
    費用約需新臺幣（下同）5,000元至6,000元，自相對人入院
    以來之相關費用實皆由抗告人支付。原法院選定輔助人中黃
    千穎居無定所且無電話連繫不易，原裁定所載住址為相對人
    之母生前居所，黃千穎並未居住於該址，由其擔任輔助人，
    難盡其責，恐損及相對人之權益。又黃祥無擔任輔助人之意
    願，令其擔任，缺乏熱忱，徒增困擾。另黃立然與黃國峰目
    前待業中，自顧不瑕，無法分心輔助工作。且原裁定選定之
    輔助人多達7 人，效率不彰，影響相對人權益甚詎，不符合
    受輔助宣告人之最佳利益，爰請求廢棄原裁定關於選定黃千
    穎、黃茂、黃立然、黃祥、黃懷德、黃國峰及抗告人共同為
    相對人輔助人部分等語。
四、本院考量受輔助宣告人即相對人之意見，相對人二度到本院
    陳稱：希望由黃土山、黃懷德、黃茂擔任相對人之輔助人（
    見本院卷第22頁反面、第84頁反面），並審酌下列各情：(一)
    相對人名下有不動產3筆及有價證券10筆（見原法院卷第9至
    第14頁），原法院函囑桃園縣政府派員進行訪視結果略稱：
    相對人因患精神疾病，經身障鑑定為慢性精神病患者重度，
    生活起居可自理，有妄想症狀，社會功能受損，無攻擊行為
    ，另肝功能不好，但不願就醫，自95年起住院治療中。相對
    人現由居善醫院醫療團隊照顧中，每月費用約需5,000 元至
    6,000元。黃千穎未婚無子女，為才藝班家教，每月收入6至
    7 萬元，有不動產存款，其願意擔任相對人之監護人，黃立
    然、黃國峰同意由其擔任監護人。抗告人、黃茂、黃祥、黃
    懷德表示對選定監護人家人尚未達成共識，需召開家庭會議
    再溝通協調，建請法院以相對人最佳利益審酌等語，有桃園
    縣政府99年12月1 日府社助字第0990477682號函附監護宣告
    訪視報告附卷可稽（見原法院卷第28至第32頁）。又原法院
    函囑桃園縣社會工作師公會派員訪視報告略謂：本件黃千穎
    常聯絡不上，有另行選定之需求。黃茂、黃土山為相對人未
    同住之手足，且為相對人醫療相關事宜之主要處理者，經訪
    視確認兩人擔任監護人之意願及原因，並願共同擔任監護人
    ，仍請法官以相對人最佳利益為考量參酌相關事證後予以綜
    合裁量之等語議再溝通協調，建請法院以相對人最佳利益審
    酌等語，有桃園縣社會工作師公會100年2月25日桃姚字第10
    0068號函檢附之訪視報告可稽（見原法院卷第72至第75頁）
    。(二)本院通知黃千穎、黃茂、黃立然、黃祥、黃懷德、黃國
    峰及抗告人於100年5月6 日到庭陳述。黃千穎、黃茂未到院
    亦未以書狀表示意見；黃立然委任黃國峰代為表達有擔任輔
    助人之意願；黃國峰、黃懷德及抗告人均表示有擔任輔助人
    之意願（抗告人嗣於100年9月26日到院表示若與黃國峰同時
    被選任就不願意擔任），黃祥則表示無意願擔任輔助人（見
    本院卷第41頁、第43至45頁、第85頁）等情，相對人於100
    年5月6日、同年9 月26日到院陳稱略謂：黃千穎最近都沒有
    來過，伊不知道她住在何處，伊覺得她不適合；伊希望黃土
    山可以繼續做伊輔助人，因為10多年來都是他在照顧伊，如
    果由法院指定的話，伊希望黃土山、黃懷德、黃茂都可以擔
    任伊的輔助人；黃土山、黃茂、黃國峰、黃懷德都有去看伊
    ，黃祥也有去看伊，黃千穎、黃立然是偶而去看伊；伊只信
    任黃土山等語（見本院卷第22頁反面、第84頁反面）。本院
    綜合各情後，為相對人之最佳利益考量，認選任抗告人、黃
    茂、黃懷德為相對人之輔助人，彼此分工、互為監督，要屬
    妥適。
五、綜上所述，原法院選定黃千穎、黃立然、黃祥、黃國峰共同
    為相對人之輔助人部分，尚有未洽，抗告意旨指摘原裁定此
    部分不當，為有理由，應予廢棄。至原裁定選任抗告人、黃
    茂、黃懷德為相對人之輔助人部分，要屬適當，抗告意旨指
    摘原裁定此部分不當，求予廢棄，尚非可採，應予駁回。另
    原裁定漏未指定會同開具財產清冊之人，抗告意旨雖未指摘
    及此，惟原裁定此部分既有不當，仍應由本院依職權酌定，
    並裁定如主文第3項所示。
六、據上論結，本件抗告為一部有理由，一部無理由，爰裁定如
    主文。
中    華    民    國   100    年    10    月    31    日
                    民事第四庭
                        審判長法  官 張劍男
                              法  官 翁昭蓉
                              法  官 陳靜芬
正本係照原本作成。
不得再抗告。
中    華    民    國   100    年    11    月    3     日
                              書記官 應瑞霞